臺灣高等法院花蓮分院民事判決　九十三年度上更(一)字第二二號
　　　上　訴　人　乙○○
　　　訴訟代理人　黃健弘律師
　　　被上 訴 人　甲○○
　　　訴訟代理人　吳明益律師
右當事人間拆屋還地等事件，上訴人對於中華民國九十年二月十六日臺灣花蓮地方法
院八十九年度訴字第二五二號第一審判決，提起上訴，判決後經最高法院發回，本院
於九十三年十二月三十日言詞辯論終結，判決如左：
      主　　文
上訴駁回。
第二審及發回前第三審訴訟費用（除確定部分外）由上訴人負擔。
      理　　由
一、本件上訴人主張：伊於民國（下同）八十二年間與訴外人李南陽簽訂合約書，約
　　定伊將所有坐落花蓮縣秀林鄉○○段七二七號土地（下稱系爭土地）交付李南陽
　　使用，李南陽應按月給付伊權利金，李南陽乃將該地交由被上訴人於其上種植蔬
　　果。詎李南陽於八十五年一月起未依約給付伊權利金，經伊催告，仍未置理，伊
　　依合約書第二條約定，得收回系爭土地，並已通知李南陽解除契約。伊與李南陽
　　之契約既經解除，被上訴人仍繼續占用系爭土地，應屬無權占有等情。依民法第
　　七百六十七條規定，求為命被上訴人拆除系爭土地上之地上物，將土地返還與伊
　　之判決。
二、被上訴人則以：系爭土地原為伊父張吉勝所有，並設定新台幣（下同）一百萬元
　　抵押權與訴外人洪明石。李南陽於八十年間向張吉勝詐稱可為其償還該抵押借款
　　，張吉勝乃將身分證、私章、所有權狀，連同被上訴人簽立金額一百十五萬元之
　　收據，交李南陽辦理塗銷抵押權。詎李南陽於八十一年十二月十五日與上訴人及
　　洪明石共同在不動產買賣契約書（下稱買賣契約書）上偽造張吉勝及被上訴人之
　　簽名，並盜蓋印章，於八十二年五月二十日擅將系爭土地移轉登記為上訴人所有
　　，是項移轉應屬無效，不得對抗張吉勝。伊係張吉勝之女，因張吉勝之交付而使
　　用系爭土地，為張吉勝之占有輔助人，上訴人自不得對伊主張無權占有等語，資
　　為抗辯。
三、本件原審對於上訴人之請求，判決上訴人敗訴，上訴人聲明不服，求為廢棄原判
    決，並將系爭土地上地上物拆除後，將系爭土地返還上訴人，並聲明願供擔保，
　　請求宣告假執行。被上訴人則求為判決駁回上訴。
四、查：
  (一)本件關鍵爭點為：上訴人所主張其與訴外人張吉勝間就系爭花蓮縣秀林鄉○○段
    第七二七地號土地之買賣關係是否存在，亦即上訴人所提出其於八十一年十二月
    十五日與張吉勝所簽訂之「不動產買賣契約書」（影本見原審卷第三三至三八頁
    ，原本見原審卷後附證物袋）是否真正，合先敘明。
  (二)上訴人於原審所提出「授權書」上被上訴人甲○○及張吉勝之簽名，核與張吉勝
    、被上訴人甲○○於原審言詞辯論筆錄上之簽名及渠等二人於原審當庭所書寫之
    筆跡資料相同，有該「授權書」、筆錄上之簽名及筆跡資料可供比對（「授權書
    」之影本見原審卷第十二頁，「授權書」原本見原審卷後附證物袋，筆錄上之簽
    名見原審卷第七六頁、第一五二頁，筆跡資料見原審卷九十頁、九十一頁及原審
    卷附證物袋），上訴人主張該「授權書」係屬真正，固屬可取，惟自該「授權書
    」之內容觀之，該「授權書」僅係在表示張吉勝授權被上訴人甲○○處分系爭土
    地之意旨，與張吉勝或被上訴人甲○○是否曾與上訴人簽訂系爭「不動產買賣契
    約書」之判斷無涉。
  (三)上訴人所提出之「切結書」、「預告登記同意書」及系爭「不動產買賣契約書」
    上被上訴人甲○○及張吉勝之簽名，俱與渠等於前述「授權書」上所為之簽名明
    顯不同，亦有該「切結書」、「預告登記同意書」及「不動產買賣契約書」上之
    簽名可供比對（見原審卷第十三頁、十四頁、第三八頁，系爭「不動產買賣契約
    書」原本見原審卷後附證物袋），前揭「切結書」、「預告登記同意書」及「不
    動產買賣契約書」上被上訴人甲○○及張吉勝之簽名與「授權書」上渠等二人真
    正之簽名不同，極為明顯，肉眼即可辨識，上訴人上訴意旨仍執陳詞主張前開簽
    名真正，證人高文富於原審言詞辯論期日亦附合上訴人之主張，證稱：系爭「不
    動產買賣契約書」、「切結書」均係被上訴人甲○○當場自己簽名云云（見原審
    卷第一五二頁），均顯然與事實不符，殊不足取。
  (四)證人高文富於原審證稱：系爭「不動產買賣契約書」係洪明石與被上訴人甲○○
    、李南陽一起到伊代書事務所辦理（見原審卷第一五一至一五二頁），洪明石（
    即本件上訴人之訴訟代理人）於本院準備程序中亦堅稱系爭「不動產買賣契約書
    」上被上訴人甲○○均有到場（見本院卷第一○一頁），衡諸一般常情，被上訴
    人甲○○既非不能簽名（被上訴人甲○○之字跡甚為娟秀工整，見各筆錄簽名及
　　原審卷第二四七頁（共三頁）致原審法官信函），為何系爭買賣「不動產買賣契
    約書」不請已經到場之被上訴人甲○○親自簽名？尤其該「不動產買賣契約書」
    上關於付款紀錄項下，竟僅蓋用被上訴人甲○○之印章，而無被上訴人甲○○之
    簽名，更顯然與常情不合。且系爭「不動產買賣契約書」之當事人為張吉勝及被
    上訴人甲○○，惟上訴人所提出買賣當日（八十一年十二月十五日）由被上訴人
    甲○○簽收之一百五十萬元收據，其立據人欄竟同時有被上訴人甲○○及李南陽
    之簽名（該收據影本見原審卷第三九頁，原本見原審卷後附證物袋），亦屬違情
    悖理。又依系爭「不動產買賣契約書」之記載，上訴人向張吉勝購買前揭三筆土
    地之總價款為五百萬元，除八十一年十二月十五日訂約日交付一百五十萬元外，
    餘款（三百五十萬元）另分四次交付（八十一年十二月二十日付一百二十萬元、
    八十二年一月九日付一百萬元、八十二年一月十二日付三十萬元、移轉完畢日付
    一百萬元），各次付款金額項下，並均有並有被上訴人甲○○印章，所記載之付
    款情形，與上訴人訴訟代理人洪明石於原審所稱：「被告（指被上訴人甲○○）
    的前夫有欠我一百萬元，所以直接扣起來，另外有一百五十萬元現金我直接交給
    甲○○」及洪明石於本院準備程序中所稱：「在過戶之前，甲○○已向我拿了錢
    ，他才有辦法辦塗銷（抵押權登記），當時甲○○是向我拿了四百萬元，訂金是
　　一百五十萬元，其他的是按契約記載的日期交付，另外一百萬元我預扣下來，這
　　是他們之前欠我的。」等情不合（見原審卷第二二五頁，本院卷(一)第一○一頁）
　　。且系爭「不動產買賣契約書」記載上訴人於八十一年十二月十五日支付被上訴
    人甲○○一百五十萬元，於八十一年十二月二十日支付被上訴人甲○○一百二十
    萬元（合計二百七十萬元），惟其於本院準備程序中所提出之存摺竟於八十一年
    十二月十五日至十二月二十九日間僅有金額一百萬元之大額提款紀錄，上訴人主
    張其已依約付款一節，殊值懷疑。況依一般經驗法則，買賣不動產之交易，均係
    由買賣雙方各執一份買賣契約書為憑，絕無可能由其中一方同時持有二份契約書
    正本，惟上訴人竟於原審審理期間，先後提出兩份完全相同（用複寫紙複寫而成
    ）之系爭「不動產買賣契約書」（一份見原審卷第一五六至一五八頁，另一份見
    原審卷後附證物袋），尤其啟人疑竇。堪見被上訴人甲○○於本院準備程序中所
    稱：「我雖有去，但我沒有賣土地，因當時我幫李南陽煮飯，他叫我簽完名後就
    可以回家去，他們給我簽的是在一張白紙上。李南陽有帶我去一個男代書家．．
　　．但不知道去做什麼事情，我沒有在契約書上簽名，我也沒有拿到任何一筆錢。
    」等情（見本院卷第一○一至一○二頁）確非無據。
  (五)另系爭土地早於八十一年一月十日即由被上訴人李南陽擅自持系爭土地之所有權
    狀及張吉勝之印鑑，向訴外人呂淑惠借款一百萬元，並設定三百萬元抵押權等情
    ，亦經呂淑惠於本院準備程序中到庭明確證述不虛（見本院卷(二)九十一年八月十
    四日準備程序筆錄），且有土地登記簿謄本之記載可稽（見原審卷第一○○頁）
    ，亦堪認被上訴人甲○○抗辯系爭土地之權狀及印鑑，被被上訴人李南陽以詐術
    騙取後擅自盜用一節，與事實相符。
  (六)又被上訴人李南陽既持有張吉勝之印鑑，其以張吉勝代理人之身分，向地政事務
    所申請印鑑證明，用供移轉登記之用，並非難事，且以被上訴人李南陽之處心積
    慮，其以辦理抵押權塗銷登記為由，利用被上訴人甲○○之純樸無知，向被上訴
    人甲○○取得印鑑證明（一般人並不知道塗銷抵押權登記是否須要債務人之印鑑
    證明），亦屬輕而易舉，故上訴人請求查明地政事務所申請印鑑證明之實情，核
    無必要。
  (七)另按由自己之行為表示以代理權授與他人者，對於第三人應負授權人之責任，必
    須本人有表見之事實，足使第三人信該他人有代理權之情形存在，始足當之。而
    依我國社會一般情形，當事人將自己印章交付他人，委託他人辦理特定事項者，
    比比皆是，倘持有印章之該他人，除受託辦理特定事項外，其他以本人名義所為
    之任何法律行為，均須由本人負表見代理人之授權人責任，勢將危害社會交易之
    安全（最高法院七十一年度台上字第一三五五號判例參照）。查被上訴人李南陽
    與洪明石合作開發系爭土地所坐落之西寶地區，有渠等於八十三年十二月十八日
    所簽訂之「協議書」及渠等於本件原審審理中之八十九年十月三十日所簽訂之「
    和解書」附卷可稽（見原審卷第一五九頁、二四三至二四四頁），而被上訴人李
    南陽在該地區向當地土地所有權人購買土地，並為人處理債務等情，已經證人劉
    范迪、張德龍、孔繁華於原審到庭論述不虛（見原審卷第五二至五五頁），被上
　　訴人李南陽亦坦承：「當時他們的土地都是有向銀行．．．土地買賣的價金是以
　　他們欠多少錢，我就給他們多少錢，然後就過戶多少土地給我。」（見原審卷第
　　五四頁），堪見出面向西寶地區民眾購買土地者乃被上訴人李南陽，其購買土地
　　之方式，係以為地主清償既有債務之方式進行，惟被上訴人李南陽迄未為張吉勝
　　或被上訴人甲○○清償任何債務，衡情被上訴人甲○○自無可能同意將系爭土地
　　移轉登記予被上訴人李南陽，是被上訴人甲○○抗辯被上訴人李南陽係以為其借
　　款清償積欠洪明石之一百萬元債務，並塗銷該筆債務所設定之抵押權設定為由，
　　騙取張吉勝之系爭土地所有權狀及印鑑一節，即屬可信，依前揭說明，尚難以張
　　吉勝或被上訴人甲○○交付所有權狀及印鑑章予被上訴人李南陽之行為，逕認渠
　　等應負授權人之責任。至於被上訴人甲○○就其是否曾經將系爭土地出賣予被上
　　訴人李南陽，前後陳述雖有不同，惟此乃屬被上訴人甲○○與被上訴人李南陽間
　　之民事糾葛，與上訴人無涉。
五、綜上所述，上訴人主張其與張吉勝就系爭土地有買賣關係，並非實在，上訴人取
　　得系爭土地之所有權，既無合法之權源，被上訴人甲○○本於真正權利人張吉勝
　　占有輔助人之地位占有系爭土地，即非無權占有（最高法院三十三年上字第四九
　　八三號、三十九年台上字第一一０九號判例參照），上訴人請求被上訴人甲○○
　　返還土地，顯然無據。從而，原審依被上訴人甲○○之抗辯，所為上訴人不利之
　　判決，即無不合，上訴論旨指摘原判決不當，求予廢棄，為無理由，其上訴應予
　　駁回。
六、最高法院發回意旨以：上訴人於事實審主張伊係將系爭土地交付李南陽使用，李
    南陽再將該地交由被上訴人於其上種植蔬果等語，並提出與李南陽簽立關於使用
    系爭土地之合約書乙件為證（見一審卷第六、七、十五頁）。攸關被上訴人究係
    基於何原因關係占用系爭土地，原審就此並未調查審認，遽認被上訴人係本於張
　　吉勝占有輔助人之地位占有系爭土地，並非無權占有，而為上訴人敗訴之判決，
    不無可議。又依土地法所為之登記有絕對效力，縱登記有無效之原因，在塗銷登
    記前，其登記對於真正權利人以外之第三人仍不失其效力。倘被上訴人並非真正
    權利人，系爭土地既登記為上訴人所有，能否謂其不得本於所有權之作用，請求
    被上訴人返還土地，亦待研求。上訴論旨，指摘此部分之原判決不當，求予廢棄
    ，非無理由。末查上訴人請求被上訴人拆除系爭土地上之地上物，惟該地上物究
    為何物，其位置及範圍如何，是否為被上訴人所設置等語。
　　本院查：被上訴人在本院主張以真正權利人張吉勝之占有輔助人身分占有系爭土
　　地，上訴人對此並不爭執（見本院更一卷吳銘益律師狀十二頁、黃健弘律師狀）
　　，則被上訴人之主張，堪信為真實，又依上訴人所述系爭地上物為被上訴人種植
　　之蔬（見一審卷第七頁），系爭土地之位置及範圍如第一審上訴人起訴狀之聲
　　明所載，均附此明。
七、兩造其餘之攻擊防禦方法，核與判決結果不生影響，爰不予贅述，併予明。
據上論結，本件上訴為無理由，依民事訴訟法第四百四十九條第一項、第七十八條，
判決如主文。
中　　　華　　　民　　　國　　九十四　　年　　　一　　　月　　 十三　　 日
　　　　　　　　　　　　　　　　審判長法官　吳　鴻　章
                               　 　　法官　林  德  盛
　　　　　　　　　　　　　　　　　　　法官　黃　永　祥
右正本係照原本作成。
如對本判決上訴，應於判決送達後廿日內，向本院提上訴狀。未表明上訴理由者，應
於上訴後廿日內向本院提出上訴理由狀(須按他造人數提出繕本)。
上訴時應提出委任律師或具有律師資格之人之委任狀；委任有律師資格者，另應附具
律師及格證書及釋明委任人與受任人有民事訴訟法第四百六十六條之一第一項但書或
第二項（詳附註）所定關係之釋明文書影本。
　　　　　　　　　　　　　　　　法院書記官　吳　家　瑩
中　　　華　　　民　　　國　　九十四　　年　　　一　　　月　　 十三　　 日
附註：
民事訴訟法第四百六十六條之一（第一項、第二項）：
對於第二審判決上訴，上訴人應委任律師為訴訟代理人。但上訴人或其法定代理人具
有律師資格者，不在此限。
上訴人之配偶、三親等內之血親、二親等內之姻親，或上訴人為法人、中央或地方機
關時，其所屬專任人員具有律師資格並經法院認為適當者，亦得為第三審訴訟代理人
。
